臺灣臺南地方法院民事判決　九十年度訴字第二三一九號
　　原　　　告　乙○○
　　被　　　告　丙○○
　　訴訟代理人　甲○○
　　被　　　告　丁○○
右當事人間請求分割共有物事件，本院判決如左：
    主    文
被告應協同原告就坐落台南縣左鎮鄉○○○段二二八之四地號，面積壹萬陸仟佰捌
拾玖平方公尺之土地，向地政機關辦理更正登記為面積壹萬陸仟零貳拾平方公尺。
兩造共有坐落台南縣左鎮鄉○○○段二二八之四地號，地目林，面積壹萬陸仟零貳拾
平方公尺之土地分割方法為：如附圖所示Ａ部分面積肆仟零伍平方公尺分歸原告乙○
○取得；Ｂ部分面積肆仟零伍平方公尺分歸被告丙○○取得；Ｃ部分面積捌仟零壹拾
平方公尺分歸被告丁○○取得。
訴訟費用由被告丙○○負擔四分之一，被告丁○○負擔二分之一，原告負擔四分之一
。
    事    實
甲、原告方面：
一、聲明：如主文第一、二項所示。
二、陳述：緣坐落台南縣左鎮鄉○○○段二二八之四地號，地目林，面積一萬六千零
    二十平方公尺（下稱系爭土地）為兩造所共有，其應有部分分別為原告四分之一
    、被告丙○○四分之一、被告丁○○二分之一，查系爭土地依土地登記謄本記載
    為面積一萬六千三百八十九平方公尺，實際應為一萬六千零二十平方公尺，因面
    積不符，而且找不到被告丙○○配合辦理更正登記，為此請求被告應協同原告向
    地政機關辦理更正登記。又系爭土地分割後之面積符合農業發展條例第十六條之
    規定，並無不能分割之情形，亦無不分割之特約，自應准予分割。再系爭土地其
    中西北角位置之同一地段二三四地號土地，為被告丁○○所有，因此原告所陳附
    圖建議將系爭土地之北邊分給原告，南邊（與二四四地號土地相鄰）分給被告丁
    ○○，中間分給被告丙○○。綜上，兩造共有之系爭土地，按土地登記謄本所載
    分別共有持分及斟酌需要而為分割即如附圖所示，爰請求准依原告所提之分割方
    案予以分割。
三、證據：提出土地登記謄本二件、地籍圖謄本一件。
乙、被告方面：
壹、被告丙○○部分：
一、聲明：原告之訴駁回。
二、陳述：伊不同意原告之分割方案，伊所買土地之前手有在如附圖所示Ｃ部分開墾
    ，支出開墾費用約新台幣（下同）三十二萬元，但是後來就沒有種植，目前沒有
    在上面耕種，伊也沒有建物在上面，系爭土地共有人並沒有訂立分管契約，也沒
    有約定系爭土地不得分割，但伊希望分割到如附圖所示Ｃ部分的中間。如附圖所
    示Ｂ的地勢比較陡，價值比較低，但是伊不願意支出鑑定費用，也不願依自己所
    提之方案支出測量費，所以不主張自己之方案。
貳、被告丁○○部分：
一、聲明：同意原告之請求。
二、陳述：伊同意原告所提之分割方案，反對被告丙○○所提之方案，因為會將伊的
    土地分為二塊，而且同地段二三四及二三四之一地號土地是伊的，如果將如附圖
    所示Ｃ部分分給伊，則較能充分利用土地，伊要依原告之方案。如附圖所示Ａ、
    Ｂ部分的地勢比較陡，Ｃ部分的地下比較多石頭，所以價值都相當。
丙、本院依職權履勘系爭土地，並囑託台南縣新化地政事務所依原告所提出之分割方
    案製作複丈成果圖。
    理    由
一、原告主張系爭土地乃為兩造共有，應有部分分別為原告四分之一、被告丙○○四
    分之一、被告丁○○二分之一，查系爭土地依土地登記謄本記載為面積一萬六千
    三百八十九平方公尺，實際應為一萬六千零二十平方公尺，因面積不符，而且找
    不到被告丙○○配合辦理更正登記，為此請求被告應協同原告向地政機關辦理更
    正登記。又系爭土地分割後之面積符合農業發展條例第十六條之規定，並無不能
    分割之情形，亦無不分割之特約，自應准予分割。再系爭土地其中西北角位置之
    同一地段二三四地號土地，為被告丁○○所有，因此原告所陳附圖建議將系爭土
    地之北邊分給原告，南邊（與二四四地號土地相鄰）分給被告丁○○，中間分給
    被告丙○○，爰請求准依原告所提之分割方案即附圖所示予以分割等語；被告丙
    ○○則以：伊不同意原告之分割方案，伊所買土地之前手有在如附圖所示Ｃ部分
    開墾，支出開墾費用約三十二萬元，伊希望分割到如附圖所示Ｃ部分的中間，又
    如附圖所示Ｂ的地勢比較陡，價值比較低，但是伊不願意支出鑑定費用，也不願
    依自己所提之方案支出測量費等語置辯；被告丁○○則以：伊同意原告所提之分
    割方案等語置辯。
二、按土地登記，除本規則另有規定外，應由權利人及義務人會同申請之，土地登記
    規則第二十六條定有明文。本件原告主張系爭土地依土地登記謄本記載為面積一
    萬六千三百八十九平方公尺，實際應為一萬六千零二十平方公尺，因面積不符，
    而且找不到被告丙○○配合辦理更正登記，為此請求被告應協同原告向地政機關
    辦理更正登記等情，業據原告提出與所述相符之土地登記謄本為證，並有台南縣
    新化地政事務所繪製之土地複丈成果圖說明欄詳載系爭土地「登記面積為一．六
    三八九公頃，但地籍圖實算面積為一．六０二０公頃，相差０．０三六九公頃，
    超出容許公差範圍外，依規定須更正為一．六０二０公頃，故以一．六０二０公
    頃計」等語可稽，復為被告所不爭執，堪認原告此部分之主張為真實。系爭土地
    登記既有錯誤，原告請求被告應協同向地政機關辦理更正登記即無不合，應予准
    許，爰判決如主文第一項所示。
三、次按共有人得隨時請求分割共有物，但因物之使用目的不能分割或契約定有不可
    分割之期限者，不在此限；又共有物之分割，依共有人協議之方法行之，分割方
    法不能協議者，法院得依任何共有人之聲請，以原物分配於各共有人，民法第八
    百二十三條第一項、第八百二十四條第一項第一款分別定有明文。經查系爭土地
    ，為兩造所共有，應有部分分別為原告四分之一、被告丙○○四分之一、被告丁
    ○○二分之一，地目為林，有土地登記謄本一件附卷可稽，兩造間並無不為分割
    之約定，依其使用目的，亦無不能分割之情形，又無違反農業發展條例第十六條
    「每宗耕地分割後每人所有面積未達○‧二五公頃者，不得分割」之規定，依上
    開規定，原告自有分割請求權，其訴請判決分割，於法洵無不合，應予准許。
四、再按共有物之分割，應由法院依民法第八百二十四條命為適當之分配，不受當事
    人主張之拘束。又分割共有物時，法院應參酌當事人之聲明、共有物之性質、經
    濟效用及全體共有人之利益等因素公平為之。經查：系爭土地為不規則形狀，土
    地上大部分是竹林，沒有建物，有部分為被告丁○○種植香蕉樹及釋茄，但被告
    丁○○表示其所種植之香蕉樹及釋茄都不要了，系爭土地對外聯絡都是經由東側
    南一六八號產業道路（北安路三段）等情，業經本院履勘現場及囑託台南縣新化
    地政事務所測量在案，有勘驗筆錄及複丈成果圖可稽。兩造對於被告丁○○另有
    同地段二三四及二三四之一地號二筆土地均位於如附圖所示Ｃ部分之中間乙節，
    並不爭執，復有土地登記謄本二件、地籍圖謄本一件可稽，則依原告所提如附圖
    分割方案所示予以分割，兩造皆可面臨道路，所分得之土地地形完整，堪為公平
    合理之分割方法；反觀被告丙○○所提之分割方案，如將被告丙○○分割到如附
    圖所示Ｃ部分的中間，則將土地細分，被告丙○○所分得之Ｃ中間的部分從中切
    開被告丁○○分得之部分，且造成被告丁○○所分得之部分與其所有同地段二三
    四及二三四之一地號二筆土地並未相連，無法合併利用，就經濟價值而言，不僅
    造成對被告丁○○顯不公平之情形，且無法達到土地整體有效利用之目的。雖被
    告丙○○抗辯謂：伊所買土地之前手有在如附圖所示Ｃ部分開墾，支出開墾費用
    約三十二萬元，又如附圖所示Ｂ的地勢比較陡，價值比較低云云，惟查：系爭土
    地上大部分是竹林，對外聯絡都是經由東側南一六八號產業道路（北安路三段）
    等情，已如前述，被告丙○○亦自承開墾費用並非伊所支出，土地上只有雜草及
    竹子等語（見本院九十一年五月七日及九十一年六月七日言詞辯論筆錄），被告
    丙○○既不願支出鑑定費用，系爭土地上又都是無何經濟價值之作物，尚難認被
    告丙○○所受分配之部分有何價格不相當之情形。綜上，本院審酌兩造共有人之
    應有部分、面積、使用現況、分割後之整體利用、未來通行、各共有人間之公平
    均衡原則等節，並權衡共有人之意願、土地經濟效用與共有人所生利益及所受損
    害，認應以原告所提如附圖之分割方案為可採，爰判決如主文第二項所示。
五、本件事證已臻明確，兩造其餘攻擊防禦方法之陳述，均與判決結果無影響，爰不
    一一論述，併此敘明。
六、結論：本件原告之訴為有理由，依民事訴訟法第七十八條、第八十一條第二款，
    判決如主文。
中　　　華　　　民　　　國　　九十一　　年　　　六　　　月　　二十一　　日
                                臺灣臺南地方法院民事第一庭
~B法　　　官　黃瑪玲
右為正本係照原本作成
如對本判決上訴，須於判決送達後廿日內向本院提出上訴狀
中　　　華　　　民　　　國　　九十一　　年　　　六　　　月　　二十一　　日
~B法院書記官　黃淑櫻
